【裁判字號】    98,聲判,23
【裁判日期】    980511
【裁判案由】    聲請交付審判
【裁判全文】
臺灣臺中地方法院刑事裁定              98年度聲判字第23號
聲  請  人  豐溢鞋業股份有限公司
即 告訴 人                  .
代  表  人  甲○○
告訴代理人  龔正文律師
被      告  乙○○
上列聲請人因侵占等案件，不服臺灣高等法院臺中分院檢察署檢
察長駁回再議之處分（98年度上聲議字第722號），聲請交付審
判，本院裁定如下：
    主  文
聲請駁回。
    理  由
一、聲請交付審判意旨詳如附件刑事交付審判聲請狀所載。
二、按告訴人不服上級法院檢察署檢察長或檢察總長認再議為無
    理由而駁回之處分者，得於接受處分書後十日內委任律師提
    出理由狀，向該管第一審法院聲請交付審判；法院認為交付
    審判之聲請不合法或無理由者，應駁回之；認為有理由者，
    應為交付審判之裁定；法院為前項裁定前，得為必要之調查
    ；刑事訴訟法第二百五十八條之一、第二百五十八條之三第
    二項分別定有明文。
三、本件聲請人即告訴人豐溢鞋業股份有限公司 (下稱聲請人)
    以被告涉犯侵占及背信等罪嫌，向臺灣臺中地方法院檢察署
    檢察官提出告訴，經該檢察署檢察官為不起訴處分（九十七
    年度偵字第二四三八九號）後，聲請人不服聲請再議，亦經
    臺灣高等法院臺中分院檢察署檢察長以再議為無理由而駁回
    再議（九十八年度上聲議字第七二二號），臺灣高等法院臺
    中分院檢察署處分書於民國九十八年四月十日送達聲請人之
    法定代理人甲○○後，聲請人於九十八年四月十七日聲請交
    付審判等情，業經本院調取上開偵查案卷宗審閱無訛，並有
    本院收狀章在卷可憑。
四、按犯罪事實應依證據認定之，無證據不得認定犯罪事實；不
    能證明被告犯罪或其行為不罰者，應諭知無罪之判決，刑事
    訴訟法第一百五十四條第二項、第三百零一條第一項分別定
    有明文。又告訴人之告訴，係以使被告受刑事追訴為目的，
    是其陳述是否與事實相符，仍應調查其他證據以資審認。且
    事實之認定，應憑證據，如未能發現相當證據，或證據不足
    以證明，自不能以推測或擬制之方法，以為裁判基礎。且認
    定犯罪事實所憑之證據，雖不以直接證據為限，間接證據亦
    包括在內；然而無論直接或間接證據，其為訴訟上之證明，
    須於通常一般之人均不致有所懷疑，而得確信其為真實之程
    度者，始得據為有罪之認定，最高法院五十二年臺上字第一
    三○○號、四十年臺上字第八六號及七十六年臺上字第四九
    八六號分別著有判例可資參照。又按刑法第三百四十二條之
    背信罪，以有取得不法利益或損害本人利益之意圖為必要，
    若無此意圖，即屬缺乏意思要件，縱有違背任務之行為，並
    致生損害於本人之財產或其他利益，亦難律以本條之罪 (最
    高法院三十年上字第一二一○號判例意旨參照)。又刑法第
    三百四十二條背信罪之主體須為他人處理事務者，即其為他
    人處理事務，本其對他人（本人）之內部關係，負有基於一
    定之注意而處理事務之法的任務，因之，其為他人處理事務
    ，係基於對內關係，並非對向關係，基於誠實義務，並非基
    於交易上信義誠實之原則，故如買賣契約之單純當事人乃對
    向關係，非為他人處理事務，其未履行給付義務，僅生是否
    有背交易上信義誠實之原則，並非違背其誠實義務，與背信
    罪之要件不合。且按公司之職員，對其公司之任何事務，並
    非皆屬其處理之事務。必在其職務範圍內，受公司之委任處
    理具體之事務者，始屬其處理之事務 (最高法院六十二年臺
    上字第四三二○號判例、七十一年度臺上字第二二九六號、
    一一五九號、五二九九號、七十六年度臺上字第五五一○號
    判決意旨參照)。再按刑法上之侵占罪，須持有人變易其原
    來之持有意思而為不法所有之意思，始能成立，如僅將持有
    物延不交還或有其他原因致一時未能交還，既缺乏主觀要件
    ，即難遽以該罪相繩 (最高法院六十八年臺上字第三一四六
    號判例意旨參照)。
五、本件聲請交付審判意旨雖略謂：因案外人豐昌公司係法人，
    依農業發展條例第三十三條規定不得承受耕地，因此豐昌公
    司於八十六年八月二十一日之臨時股東會決議並經被告同意
    ，而將豐昌公司所有坐落臺中縣神岡鄉○○○段二四五地號
    及其上門牌號碼臺中縣神岡鄉○○路九○○號建物（以下合
    稱系爭房地）之所有權信託登記於被告名下。本件被告為出
    借登記名義人，將持有之聲請人所有之上開不動產以被告名
    義向國泰世華銀行臺中分行設定最高限額抵押權，是否涉及
    侵占罪或背信罪？查被告係上開不動產持有人，無權將持有
    聲請人所有之上開不動產以被告名義向國泰世華銀行臺中分
    行設定最高限額抵押權，更不得拒絕返還該不動產，是以聲
    請人認原檢察官應依判例認定被告前開設定最高限額抵押權
    及拒絕返還該不動產是否構成侵占罪或背信罪云云。然查：
(一)豐昌公司依農業發展條例第三十三條規定不得承受耕地，因
    此於八十六年八月二十一日之臨時股東會決議並經被告同意
    ，而將系爭房地之所有權登記於被告名下，嗣因聲請人於九
    十一年三月二十九日召開股東大會決議通過由聲請人併購豐
    昌公司，因此豐昌公司之權利義務由聲請人概括承受等節，
    業經聲請人於刑事告訴狀陳明在卷 (見九十七年度他字第三
    二四○號偵查卷第一至二頁)。
(二)被告於偵查中辯稱：公司廠房並非伊使用，伊亦未賣掉系爭
    房地。甲○○說公司在九十七年三月結束營業，卻沒有提出
    帳冊，沒有辦法把帳做好，過戶的這四個人，公司有對他們
    借很多錢，希望把帳理清之後，要賣土地伊會配合。且因張
    世昌有換單成功，伊才向銀行表示不願意再擔任連帶保證人
    等語 (見九十七年度偵字第二四三八九號偵查卷第四頁)，
    核與證人柯坤泓於偵查中結證稱：伊是國泰世華銀行臺中區
    業務經理，於九十六年四月一日接手聲請人設定抵押案件，
    聲請人係於九十二年六月二十三日向國泰世華銀行借了新臺
    幣 (下同)二千九百五十萬元，設定最高限額抵押權三千六
    百萬元，因該筆借款係一年以下的短期借款，所以到了九十
    三年六月二十三日有換單一次，借款額還是二千九百五十萬
    元，九十四年銀行同意聲請人展期，額度減為二千七百萬元
    ，九十四年也有換單，九十五年額度還是二千七百萬元，也
    有換單，九十六年額度減為二千四百萬元，也有換單，額度
    減低是依據不動產的時價或公司的營運狀況作評估，至目前
    為止，聲請人尚欠國泰世華銀行二千零八萬餘元。又每年的
    換單，如果是公司借款，公司的法定代理人、連帶保證人、
    擔保物提供人需要到銀行再填一張新的本票，面額上寫銀行
    當年借貸的額度。如果不能同時來，只要法定代理人、連帶
    保證人、擔保物提供人都在本票上簽名，就完成換單手續。
    九十七年六月聲請人應該要辦理展期續約，甲○○是聲請人
    的法定代理人兼連帶保證人，另一位連帶保證人廖本為都已
    在本票上簽名，只餘被告尚未簽名。銀行於九十七年七月十
    五日發存證信函通知被告前來換單，被告向銀行表示聲請人
    公司已向他提告，不願意前來對保。又因本件債權於九十七
    年六月二十三日到期，如要變更連帶保證人須提前四、五個
    月通知銀行，銀行已同意聲請人在九十七年六月結欠二千零
    四十萬元，再展期一次，屆期後如要變更連帶保證人要簽報
    總行核示，被告表示不願前來對保展期，所以尚未完成展期
    手續，所以銀行把案件移到債權管理部，銀行就聲請人在國
    泰世華銀行豐原分行的存款、甲○○及廖本為帳戶內的存款
    行使抵銷權，目前聲請人尚欠銀行二千零八萬餘元。另廖本
    為係九十六年才擔任連帶保人，原本係由張世昌擔任連帶保
    證人，被告於九十六年也有提過不想再擔任連帶保證人，但
    銀行有告知被告須提早通知銀行，九十五年換單部分，銀行
    現在找不到，其餘 (所呈資料)係每年換單的情況等語 (見
    九十七年度他字第三二四○號偵查卷第五八至六○頁)情節
    相符。次查，豐昌公司於八十六年八月二十一日八十六年度
    八月份臨時股東會決議時，除通過上揭系爭房地以被告名義
    登記之議案外，並通過案由三：資金籌備除現有資金外，可
    由豐昌公司八位原始股東聯保向銀行籌備資金，辦理聯保貸
    款，有聲請人提出之該次會議紀錄一份在卷可稽 (見九十七
    年度他字第三二四○號偵查卷第十頁)。再者被告確於九十
    三年九月十三日請辭聲請人公司之總經理職務獲准，改任常
    務董事，負責公司業務開發乙節，亦有聲請人公司公告一份
    在卷可考 (見同上偵卷第二四頁)。此外，系爭房地係於九
    十二年六月五日設定三千六百萬元最高限額抵押權予國泰世
    華銀行，債務人為被告及聲請人公司等節，亦有土地登記第
    二類謄本及建物登記第二類謄本 (見同上偵卷第二五頁、第
    二九頁)在卷可考。且查，聲請人除曾委託亞睿法律事務所
    於九十七年七月十六日發函予被告要求被告配合向國泰世華
    銀行辦理換單事宜外，並於九十七年八月六日補充告訴理由
    狀中陳明：被告遲未向國泰世華銀行辦理換單，致聲請人無
    法繳息等語，有各該函文及告訴補充理由狀一份附卷可參 (
    見同上偵查卷第三六至三八頁、四○頁)。另國泰世華銀行
    放款帳主檔資料就有關證人柯坤泓所述上揭二千零八萬餘元
    債權亦係列聲請人為客戶名稱 (見同上偵查卷第六三頁至六
    五)。更有甚者，就證人柯坤泓所述上揭債權換單時所簽之
    本票，其中九十七年六月二十三日之本票確係以聲請人、甲
    ○○、廖本為等三人為發票人，其上並蓋有聲請人公司大小
    章、甲○○、廖本為印章；九十四年六月十七日之本票確係
    以聲請人、甲○○、張世昌及被告等四人為發票人，其上並
    蓋有聲請人公司大小章、甲○○、張世昌、被告印章；九十
    三年六月十一日及九十二年六月二十三日之本票確均係以聲
    請人、甲○○、被告等三人為發票人，其上並均蓋有聲請人
    大小章、甲○○、被告印章等節，有本票影本、授權書影本
    各十份 (見同上偵查卷第六七至七九頁)在卷可憑。再者，
    聲請人於九十七年七月十一日召開之股東會議，係由甲○○
    擔任主席，其中第一案係說明：上開土地早期因法令限制購
    買時以被告代表登記承購，今法令已解除限制，應推派代表
    人登記於名下等語，並決議登記於甲○○、廖本為、張世昌
    、陳成樵四位代表人名下持分各四分之一。第二案就國泰世
    華銀行借款報告中說明：九十二年六月二十三日借款二千七
    百萬元，自借款日起三年後必做還款，於九十五年六月起每
    月還款三十萬元加利息，至九十七年五月尚餘二千零七十萬
    元，九十七年六月，三十萬元利息未還，因擔保人即被告不
    配合，對保手續不完整，銀行將於八月底進行法定程序拍賣
    等語，並決議被告應於三天後配合銀行對保，否則應負相關
    責任，並委由律師代為發函通知被告。第三案則就上開廠房
    決議由甲○○、廖本為、張世昌、陳成樵、賴大權五位為代
    表人全權處理等節，有股東會議紀錄一份在卷可參 (見同上
    偵查卷第八七頁至八八頁)。參之，前揭三千六百萬元之最
    高限額抵押權，如係被告擅自無權為之，聲請人豈有一再由
    法定代理人甲○○簽發本票配合換單，並於補充告訴理由狀
    中陳稱：被告遲未向國泰世華銀行辦理換單，「致聲請人無
    法繳息」等語之理。從而，前揭三千六百萬元最高限額抵押
    權顯係經聲請人公司同意設定乙節，至堪認定，聲請人於交
    付審判聲請狀中遽謂：被告係上開不動產持有人，無權將持
    有聲請人所有之上開不動產以被告名義向國泰世華銀行臺中
    分行設定最高限額抵押權云云，尚難憑採。
(三)證人即聲請人公司請求傳訊之證人賴瑞騰 (聲請狀見同上偵
    查卷第六頁)於偵查中亦結證稱：伊係聲請人公司之副總經
    理，被告原是總經理，後來經營不善，被告於九十二、九十
    三年間退出經營團隊，被告並未將土地賣掉。聲請人在九十
    六年十二月決定結束營業。聲請人於九十七年六月底，甲○
    ○和廖本為有約被告去豐原說要賣土地，有一個仲介錢太太
    與買主張先生都已到場，因被告說很忙所以沒有過去。另伊
    於九十七年七月份找黃萬得稱公司要結束營業，需要賣掉土
    地清償債務，黃萬得本來有意願買，但伊告訴黃萬得土地是
    登記在被告名下，黃萬得說土地所有權人不清楚，他不要買
    ，伊沒有告訴被告這件事等語 (見同上偵查卷第四五頁)。
    再佐以聲請人於九十七年七月十一日召開之股東會議，係由
    甲○○擔任主席，其中第一案係說明：上開土地早期因法令
    限制購買時以被告代表登記承購，今法令已解除限制，應推
    派代表人登記於名下等語，並決議登記於甲○○、廖本院、
    張世昌、陳成樵四位代表人名下持分各四分之一。第二案就
    國泰世華銀行借款報告中說明：九十二年六月二十三日借款
    二千七百萬元，自借款日起三年後必做還款，於九十五年六
    月起每月還款三十萬元加利息，至九十七年五月尚餘二千零
    七十萬元，九十七年六月，三十萬元利息未還，因擔保人即
    被告不配合，對保手續不完整，銀行將於八月底進行法定程
    序拍賣等語，並決議被告應於三天後配合銀行對保，否則應
    負相關責任，並委由律師代為發函通知被告。第三案則就上
    開廠房決議由甲○○、廖本為、張世昌、陳成樵、賴大權五
    位為代表人全權處理等節，有股東會議紀錄一份在卷可參(
    見同上偵查卷第八七頁至八八頁)，益徵被告於偵查中辯稱
    ：公司廠房並非伊使用，伊也沒有賣掉，伊希望把帳理清，
    要賣土地伊會配合。且因張世昌有換單成功，伊才向銀行表
    示不願意再擔任連帶保證人等語，尚堪採信。本件顯尚無積
    極證據足認被告主觀上有何取得不法利益、不法所有或損害
    本人利益之意圖。從而，揆諸首揭說明，本件尚難僅因被告
    拒絕繼續擔任上揭債務之連帶保證人，及尚未配合辦理系爭
    房地出賣、過戶，即認被告有聲請人指訴之侵占、背信犯嫌
    ，本件應屬民事糾葛。
六、本件原不起訴處分書及駁回再議理由書，已於理由內詳予說
    明本件如何尚難僅因被告未依聲請人請求辦理展期續約或移
    轉系爭房地之所有權，而遽認被告有何侵占、背信犯嫌，復
    查無其他積極證據足認被告確有侵占、背信犯行，依照最高
    法院判例意旨及說明，自應認被告罪嫌尚有不足等語。且經
    本院就卷內已存證據審認結果，亦認檢察官認定本件應為不
    起訴處分，並無違誤之處。聲請人猶執前詞指謫檢察官不起
    訴處分不當云云，尚難憑採。
七、綜上所述，核檢察官對被告為不起訴處分之理由，並無何違
    背經驗法則、論理法則或其他證據法則之情事，是本院綜合
    上述諸情，認本件並無「告訴人所指摘不利被告之事證未經
    檢察機關詳為調查或斟酌，或不起訴處分書所載理由違背經
    驗法則、論理法則或其他證據法則」等得據以交付審判之事
    由存在。從而，聲請人聲請交付審判，為無理由，應予駁回
    。
八、依刑事訴訟法第二百五十八條之三第二項前段，裁定如主文
    。
中    華    民    國    98    年    5     月    11    日
                    臺灣臺中地方法院刑事第十四庭
                        審判長  法  官  江奇峰
                                法  官  廖純卿
                                法  官  林學晴
上正本證明與原本無異。
不得抗告。
                                書記官  江慧貞
中    華    民    國    98    年    5     月    11    日


司法院資訊處製作；財團法人民間司法改革基金會備份。
